臺灣高等法院刑事判決
109年度上易字第1571號
上  訴  人  臺灣士林地方檢察署檢察官
上  訴  人  
即  被  告  趙明霞



上列上訴人因被告妨害名譽案件，不服臺灣士林地方法院109年
度易字第100號，中華民國109年7月9日第一審判決（起訴案號：
臺灣士林地方檢察署108年度偵字第15569號），提起上訴，本院
判決如下：
    主  文
上訴駁回。
    事  實
乙○○為新北市淡水區中山北路3 段「四季水漾」社區之住戶，而
甲○○則係齊家公寓大廈維護有限公司派駐該社區負責提供服務之
社區總幹事，雙方曾因管理費繳納問題發生齟齬，因而有所不睦
。而乙○○於民國108 年8 月7 日上午9 時40分至50分許間，在前
揭社區大廳內，因不滿甲○○拒不透露抱怨其未將車輛停妥造成妨
礙，而請求排除之社區住戶宗至剛之身分，竟基於意圖散布於眾
之誹謗犯意，接續以「你不要給我一天到晚講謊話，喔人家這個
抱怨那個抱怨」、「你不要一天到晚就找一個理由然後說這個這
樣這樣那個那樣那樣，來配合你的、你的懶惰的行為」、「誰說
來抱怨，找他來啊，你現在你根本沒有辦法，因為你在lie，你
說了一個謊話」、「你一天到晚就是說謊話，然後懶惰」、「因
為你太多的怠惰，而且說謊話，這個我是客戶，我每個月付三千
多塊請你來服務，可是你呢，偷懶、說謊話，我說你去找、你去
找那個人，你說啊，我的鄰居你把他找來嘛」等語指摘甲○○，足
以貶損甲○○之名譽。
    理  由
壹、有罪部分：
一、本案作為認定事實所引用被告以外之人於審判外之供述證據
    ，均未經當事人於言詞辯論終結前聲明異議，本院審酌各該
    證據資料製作時之情況，亦無違法不當及證明力明顯過低之
    瑕疵，依刑事訴訟法第159條之5規定，認均有證據能力。
二、訊據上訴人即被告乙○○固坦承其先前因社區管理費繳納問題
    ，與告訴人甲○○有所糾紛，嗣其有於前開時、地，因告訴人
    告知社區住戶反應被告未將車輛停妥乙事，因而心生不滿，
    而對告訴人為前開話語，惟矢口否認有何誹謗之犯行，辯稱
    ：我在107年11月間購買前開房屋，卻於第一個星期即發現
    我的房子在社區遭張貼沒有繳納管理費，我因此事詢問告訴
    人，告訴人卻態度惡劣，且於108年1月間，我有詢問得否繳
    納2 個月管理費，告訴人卻回稱要繳納6個月的管理費，但
    翌日助理小姐卻印了2 個月帳單給我，我覺得這是推卸責任
    與懶惰之行為。此外，我也看過告訴人在大廳聊天、於大廳
    門廳外抽菸或在工作場合看手機的情形。又事發時我在值搬
    家期間，因為在美國的停車位比較大，而我在社區的車位非
    常窄，又靠著牆壁，我先前沒有停過，所以沒辦法停進去，
    且因告訴人跟我反應時，我有請他把該住戶找來，看要如何
    停車或協助我，但告訴人不願意，我才會覺得他跟說的事情
    實在的嗎？我才會說是不是懶惰、說謊，因為你要告訴我為
    什麼、理由是什麼，我並沒有誹謗的意思云云。經查：
  ㈠被告與告訴人分別係前揭社區之住戶、社區總幹事，雙方曾
    因管理費繳納乙事而有嫌隙。又於前開時、地，被告因告訴
    人通知有其他住戶抱怨其停車未停妥之問題，因此心生不快
    ，而為前開言語等節，業據被告於原審、本院審理時供認在
    案（原審易字卷第49、52頁，本院卷第117、120頁），核與
    告訴人於警詢時指訴情節大致吻合（偵字卷第11、12頁），
    並有告訴人所提出之被告於案發該日停車情形之照片、總幹
    事工作日誌（偵字卷第13、55頁）在卷可稽，復經原審當庭
    勘驗案發時之錄音檔案及社區大廳監視器錄影影像，所為之
    勘驗筆錄暨擷取畫面（原審易字卷第35至39、41至44、55至
    66頁）附卷可憑，洵堪認定。
　㈡被告固以前詞置辯，否認其具有誹謗之意思，惟查：
　⒈按意圖散佈於眾，而指摘或傳述足以毀損他人名譽之事者，
    為誹謗罪，刑法第310 條第1 項定有明文，即行為人知其所
    指出摘發或傳播轉述之具體事項，足以貶損他人名譽，而仍
    意圖將具體事實傳播於不特定之人或多數人，使大眾知悉其
    內容而為指摘或傳述。又刑法第310 第3 項前段規定對誹謗
    之事，能證明其為真實者不罰，係針對言論內容與事實相符
    者之保障，並藉以限定刑罰權之範圍，非謂指摘或傳述誹謗
    事項之行為人，必須自行證明其言論內容確屬真實，始能免
    於刑責；惟行為人雖不能證明言論內容為真實，但依其所提
    證據資料，認為行為人有相當理由確信其為真實者，即不能
    以誹謗罪之刑責相繩（司法院大法官釋字第509 號解釋參照
    ）。惟若無相當理由確信為真實，僅憑一己之見逕予杜撰、
    揣測、誇大，而為不實之陳述，達於誹謗他人名譽之程度，
    即非不得以誹謗罪相繩，此即所謂「實質惡意原則」。因而
    發表言論者於發表言論時明知所言非真實，或因過於輕率疏
    忽而未探究所言是否為真實，則此種不實內容之言論即須受
    法律制裁。 
　⒉前開社區大廳於案發時期，係有多人在該大廳之管理櫃臺洽
    辦事情，且期間並有多人經過、圍觀，復該處更屬該社區住
    戶均得自由進出之場所，核屬不特定人得共見共聞之公開場
    合之情，業據被告及告訴人於警詢時陳稱明確（偵字卷第7 
    、12頁），並有前開原審就社區大廳監視器錄影影像所為之
    勘驗筆錄暨擷取畫面足資佐證（原審易字卷第43、44、59至
    66頁），堪以認定。
　⒊徵諸被告前揭對告訴人所為之「你不要給我一天到晚講謊話
    ，喔人家這個抱怨那個抱怨」、「你不要一天到晚就找一個
    理由然後說這個這樣這樣那個那樣那樣，來配合你的、你的
    懶惰的行為」、「誰說來抱怨，找他來啊，你現在你根本沒
    有辦法，因為你在lie ，你說了一個謊話」、「你一天到晚
    就是說謊話，然後懶惰」、「因為你太多的怠惰，而且說謊
    話，這個我是客戶，我每個月付三千多塊請你來服務，可是
    你呢，偷懶、說謊話，我說你去找、你去找那個人，你說啊
    ，我的鄰居你把他找來嘛」等話語，衡以一般社會之通念，
    已足以使常人認告訴人僅係藉故向住戶尋釁，並就其工作之
    職務範疇有所推託搪塞而怠忽職守之情事，就本件告訴人係
    任職擔任該社區管理之總幹事而言，顯然足以貶損告訴人名
    譽，核屬誹謗之言語甚明。
　⒋被告固辯以，係因其要告訴人找投訴之住戶出面，然告訴人
    不肯，才會認為告訴人有說謊、推卸責任之情事云云。惟該
    日被告確未將其車輛停妥於停車格內，因而有社區住戶宗志
    剛向告訴人反應被告前舉，業已造成妨礙，請求告訴人予以
    排除之情，業據證人宗志剛於警詢時陳述明確（偵字卷第39
    頁），並有被告案發當日停車照片（偵字卷第13頁）在卷可
    憑。甚觀諸原審前開就案發時之錄音檔案所為之勘驗筆錄以
    觀，亦見被告於初始即指摘告訴人係說謊尋釁，甚於告訴人
    就被告質問為何不找投訴之住戶出面乙節，業已說明、解釋
    ：我們不會讓有反應事情的人，需要出來跟鄰居吵架，應該
    由我來面對（原審易字卷第38、39、41頁）等語後，被告仍
    一再以上開言語指謫告訴人，更不顧告訴人向其表示，得以
    於管委會開會時，到場與會、陳述此事，被告仍不予理會，
    逕自持續指責告訴人說謊、懶惰，已徵被告僅係憑告訴人不
    提供反應意見之住戶身分，即逕自臆測告訴人乃為對其尋釁
    而說謊捏造至明。
　⒌至被告所執之告訴人前有不願提供2 個月管理費帳單、聊天
    、抽煙抑或看手機之情形，縱令被告所述屬實，然衡以一般
    人並不致僅因個人單次經驗或片面印象，逕認告訴人係推託
    搪塞而怠忽職守之定論，且為瞭解、確認被告是否確為如此
    ，衡情應向社區管理委員會或告訴人任職之管理公司查詢、
    確認社區管理相關事項之規範或告訴人任職之情形為何，況
    依告訴人所提出社區管理委員會之訪查表所示（偵字卷第57
    頁），可見該社區之主任委員、副主任委員、監察委員及其
    他委員，就被告於社區任職之情況均為正面、肯定之評價，
    顯然告訴人僅要稍加查證，即可獲悉告訴人於社區任職之實
    際情況為何，惟依被告歷次所陳情節，可知其未為任何查證
    之舉止，堪認被告對告訴人所為之指摘，並無相當理由確信
    ，均僅憑個人臆測而指稱告訴人說謊尋釁、怠忽職守云云，
    依前揭說明，被告該部分之言論自核無刑法第310 第3 項前
    段規定之保障。
　⒍末以，告訴人執其罹有憂鬱症，固據其提出診斷證明書、中
    壢長榮醫院門診醫療費用收據為證（原審易字卷第67、69頁
    ，本院卷第79至97頁）。惟依被告自始即矢口否認其有誹謗
    告訴人之犯意以觀，已徵被告就誹謗他人為違法行為乙節有
    所認識；復依原審前開就事發時之錄音檔案所為之勘驗筆錄
    所示，亦見被告自始即得與告訴人對談，且語意連貫，於過
    程中未見其有何因罹患精神疾病而導致言談、舉止有發生異
    狀之情事，難認被告於本件事發時，係有不能辨識其行為違
    法之情形，或欠缺依其辨識而行為之能力，抑或其辨識或依
    其辨識而行為之能力有顯著減低之情形，自無從予以減輕或
    卸免其責，併予敘明。
　㈢從而，被告前開辯詞，俱不足採，其本件犯行，事證明確，
    洵堪認定，應予以依法論科。　
三、論罪：
　㈠查被告行為後，刑法第310 條第1 項固已於108 年12月3 日
    修正，同年月25日公布，並於同年月27日施行。修正前之條
    文為：「意圖散布於眾而指摘或傳述足以毀損他人名譽之事
    者，為誹謗罪，處1 年以下有期徒刑、拘役或500 元以下罰
    金」，修正後則為：「意圖散布於眾，而指摘或傳述足以毀
    損他人名譽之事者，為誹謗罪，處1 年以下有期徒刑、拘役
    或1 萬5,000 元以下罰金」，而依其立法理由謂：「一、本
    罪於72年6 月26日後並未修正，爰依刑法施行法第1 條之1
    第2 項本文規定將罰金數額修正提高30倍，以增加法律明確
    性，並使刑法分則各罪罰金數額具內在邏輯一致性。二、第
    1 項首句『意圖散布於眾而指摘』修正為『意圖散布於眾，
    而指摘』」等語，顯見此次修正僅係將原條文本應適用刑法
    施行法第1 條之1 第2 項前段規定提高30倍之罰金刑部分，
    逕行修正為現行條文規定之數額，以及為標點符號句讀之修
    改，原條文規定之要件內容或處罰輕重均未變更，尚不生有
    利被告與否之問題，自毋庸為新舊法之比較，而應依一般法
    律適用原則，適用裁判時法即修正後之現行刑法第310 條第
    1 項之規定。 
　㈡核被告所為，應成立刑法第310 條第1 項之誹謗罪。被告於
    密接時間，基於誹謗之單一犯意，以言語之相同手法、類似
    之內容而對告訴人為多次誹謗之行為，各行為間獨立性極為
    薄弱，依一般社會健全觀念，難以強行分開，應視為數個舉
    動之接續實施，為接續犯，應僅論以一罪。
四、原審以被告罪證明確，適用刑法第310 條第1 項、第42條第
    3 項前段，刑法施行法第1 條之1 第1 項規定，審酌被告自
    陳獲有美國大學碩士學位，曾任教職，智識程度頗高，因不
    滿告訴人拒不透露反應被告未將車輛停妥造成妨礙請求排除
    之住戶身分，竟未循適法正當之方式，向管委會洽詢或向管
    理公司申訴對於告訴人之不滿，即在不特定多數人往來之社
    區大廳內，以上開足以貶損告訴人名譽之事指摘告訴人而誹
    謗之，其行為固屬可議，兼衡其前並無任何犯罪紀錄，素行
    良好，雖然被告犯後否認犯行，且因告訴人無意願而未能達
    成和解，惟仍表示歉意之態度，及其犯罪之動機、目的，犯
    罪時所受之刺激、身心狀態，犯罪之手段，與告訴人之關係
    ，對於告訴人所造成之損害程度，與其自述離婚、有2 名在
    美之成年子女、已退休、靠退休金生活之家庭經濟及生活狀
    況等一切情狀，量處罰金5,000元，並諭知易服勞役之折算
    標準。核其認事用法俱無違誤，量刑尚屬允當。被告上訴猶
    執前詞否認犯行，要無可採，已如前述，其上訴為無理由，
    應予駁回。
貳、無罪部分：
一、公訴意旨另略以：被告於前揭同一時、地，向告訴人稱以「
    Bullshit」之語，貶損告訴人應受之社會評價，因認被告另
    涉有刑法第309 條之公然侮辱罪嫌云云。
二、按犯罪事實應依證據認定之，無證據不得認定犯罪事實；不
　　能證明被告犯罪者，應諭知無罪之判決；刑事訴訟法第154
　　條第2項、第301條第1 項分別定有明文。再檢察官對於起訴
　　之犯罪事實，應負提出證據及說服之實質舉證責任。倘其所
　　提出之證據，不足為被告有罪之積極證明，或其指出證明之
　　方法，無從說服法院以形成被告有罪之心證者，基於無罪推
　　定之原則，自應為被告無罪判決之諭知（刑事訴訟法第161
　　條第1 項、刑事妥速審判法第6 條、最高法院92年台上字第
　　128號判例參照）。
三、公訴意旨認被告涉犯刑法第309 條之公然侮辱罪嫌，無非係
    以被告之供述、告訴人之指訴，暨案發過程之影音光碟及其
    譯文表，為其論據。
四、訊據被告固坦認有於前開時、地對告訴人為「Bullshit」之
    言語，惟堅詞否認有何前揭公然侮辱之犯行，辯稱：「Bull
    shit」意思是呼嚨、胡說八道，並沒有什麼不好的意思，在
    美國交談常常就會這樣說，這只是文化認知上的差異等語。
    經查：
　㈠被告就其於前開時間，在屬不特定人得共見共聞之社區大廳
    內，向告訴人為「Bullshit」話語之情，於本院審理時坦認
    在案（本院卷第75頁），核與告訴人於警詢時指訴情節（偵
    字卷第11、12頁）吻合，復復經原審當庭勘驗案發時之錄音
    檔案、社區大廳監視器錄影內容，所為之勘驗筆錄暨擷取畫
    面（原審卷第35至39、41至44、55至66頁）在卷可稽，洵堪
    認定。
　㈡按刑法第309 條第1 項公然侮辱罪，所謂「侮辱」，係指行
    為人所為抽象之謾罵或嘲弄等客觀上被認為是蔑視或不尊重
    他人之言詞或行為，而足以貶損他人人格及社會評價者而言
    。又客觀上是否有公然侮辱之行為，除應注意行為人與被害
    人之性別、年齡、職業等個人條件外，並應著重行為人與被
    害人間之關係、行為時之客觀情狀、行為地之方言或語言使
    用習慣等事項，依語言使用之脈絡，進行客觀綜合評價，不
    能僅著眼於特定之用語文字，即率爾推斷。至於是否屬足以
    貶損他人評價之侮辱行為，應行為人之動機、目的、慣用之
    語言、當時所受之刺激、所為之用語、語氣、內容及連接之
    前後文句統觀之，非得以隻言片語而斷章取義，更非單依被
    害人主觀上之感情為斷，縱行為人所為已傷及被害人主觀上
    之情感，惟客觀上對於被害人之人格評價並無影響時，尚不
    得遽以刑法公然侮辱罪加以論處。
　㈢參諸被告提出之英漢字典內頁影本（偵字卷第67頁），就「B
    ullshit」乙詞之解釋為「【俚鄙】—n .胡說；謊話；誇張
    、不贊同之感嘆詞」；另劍橋網路英文字典列印頁面，（審
    易字卷第29頁），就「Bullshit」之意思，則載有「（offe
    nsive)：complete nonsense or　something that is not 
    true」；復依Yahoo 奇摩知識網站討論頁面所示（見審易卷
    第33頁），就前開言詞，則有「BS就是bullshit的縮寫，bu
    llshit就是講屁話、打嘴砲、隨口胡謅」之記載，足徵「bu
    llshit」之語，應相當於中文之「胡說」、「屁話」、「哄
    騙」或「不認同」之義，核與被告所辯之情吻合。
　㈣依「bullshit」所表彰「胡說」、「屁話」或「不認同」等
    意涵，或使人感到不快，惟依該等詞意，尚難逕認已有足使
    個人在社會上所保持之人格及地位達貶損其評價之侮辱意涵
    。況於我國日常生活中，雖有人因「bullshit」乙詞中，含
    有「shit」，而認為係罵人為「屎」。惟衡以被告於65年間
    即赴美居住，除中間有3 年返臺外，迄107 年間始回臺居住
    ，長達近40年之時間均在美工作、生活之情，已據被告於原
    審審理時陳述明確（原審易字卷第49、50頁），則以被告長
    期於美國居住、生活，是其依美國生活文化之慣習，因而為
    前揭言詞，核與常情無悖。
　㈤徵諸原審勘驗事發時之錄音內容，所為之勘驗筆錄以觀（原
    審卷第38頁），可知其等之對話內容如下：（被告：趕快提
    告，趕快提告，你根本沒有做你、做好你的工作，七早八早
    就來吵、就來吵我）、（告訴人：這就是我的工作。）、（
    被告：Bullshit !）、（告訴人：我們不需要解決…妳為什
    麼要罵髒話？）、（被告：這就是你的工作，你的工作是要
    不可以擾亂客戶的…)、（告訴人：妳為什麼要罵髒話？)、
    （被告：你七早八早…因為你在講謊話，你！在！講！謊！
    話！我最討厭人家講謊話了。)、（告訴人：來麻煩妳再繼
    續講，我要錄影。)、（被告：你是manager ，請你做好你
    的工作，因為你太多的怠惰，而且說謊話，這個我是客戶，
    我每個月付三千多塊請你來服務，可是你呢，偷懶、說謊話
    ，我說你去找、你去找那個人，你說阿，我的鄰居你把他找
    來嘛)，細繹被告與告訴人前開交談之前後情狀以觀，已徵
    被告所為之「bullshit」乙詞，係其認告訴人藉詞找其麻煩
    ，因而對告訴人表示，其致電告請被告處理停車問題，僅係
    其工作職責之時，表示不認同之意而已。甚者，參諸被告與
    告訴人該日之其他交談之內容以觀，亦未見被告有以貶損告
    訴人人格或名譽之侮辱性詞語辱罵告訴人，益徵被告辯稱，
    其所為之「bullshit」，僅係對告訴人之前開陳述，表示胡
    說之意，並無辱罵告訴人之意思，尚非全然無據，自難逕認
    被告具有對告訴人公然侮辱之主觀犯意。
五、綜上所述，檢察官所提各項證據均不足證明被告有公然侮辱
    之犯行，既不能證明被告犯罪，揆諸首揭法條及判例意旨，
    自應為被告無罪判決之諭知，以昭審慎。
六、原審本同上之見解，以不能證明被告有起訴書所指之公然侮
    辱之犯行，而為被告無罪之諭知，其認事用法，俱無違誤。
    檢察官上訴意旨略以：被告既坦認「bullshit」為胡說八道
    之意，其意應與說謊之意相似，則原審既認被告該日對告訴
    人指稱之說謊等字樣構成刑法之誹謗罪，卻認類似詞意之「
    bullshit」不構成公然侮辱罪，顯將同一意思之用詞為割裂
    解釋，其理由具有矛盾云云。惟刑法誹謗罪及公然侮辱罪之
    主觀犯意及客觀構成要件本即不同，縱被告於該日任意指謫
    告訴人就其擔任社區總幹事之職務，有所說謊、懶惰之言詞
    ，構成誹謗之行為，與被告所為之「bullshit」乙詞是否構
    成公然侮辱犯行，本屬二事，應予分別審認。況「bullshit
    」該詞亦含有不認同之意思，而依被告與告訴人該日交談之
    情狀，足見被告僅係就告訴人就其一早打電話予被告，請被
    告將車停妥乙事，表示不認同而已；此外，別無為任何侮辱
    性之用詞；甚者，被告長期居住之美國文化、用語習慣本與
    我國國情不同，自難僅以該詞含有「shit」（即屎之意思）
    之字形，即認被告意在侮辱告訴人等節，均據本院詳述如前
    ，是檢察官前開所指，全然忽視前情，其徒憑「bullshit」
    乙詞，遽認被告即有公然侮辱告訴人之行為，顯然速斷，是
    檢察官上訴要旨，要無可取。原審本於上開相同見解，以檢
    察官並未提出適合證明被告有公訴意旨所指公然侮辱之犯罪
    事實之積極證據；且經原審對於卷內訴訟資料逐項審認結果
    ，以檢察官所舉證據，尚無從憑以獲得被告有罪之心證，因
    而為被告無罪之諭知，於法自無違誤。檢察官提起上訴，仍
    執前詞再事爭執，復未提出其他積極事證證明被告確有公然
    侮辱之情形，其砌詞漫指原判決不當，尚無可取，其上訴為
    無理由，應予駁回。
據上論斷，應依刑事訴訟法第368條，判決如主文。
本案經檢察官何嘉仁到庭執行職務。
中　　華　　民　　國　　109 　年　　10　　月　 14 　　日
                  刑事第二十五庭審判長法　官  邱滋杉
                                      法　官  黃翰義
                                      法　官  陳彥年
以上正本證明與原本無異。
不得上訴。
                                      書記官  彭秀玉
中　　華　　民　　國　　109 　年　　10　　月　　14　　日